最高法院刑事判決
111年度台上字第4567號
上  訴  人  賴璽偉                     


上列上訴人因妨害性自主案件，不服臺灣高等法院高雄分院中華
民國111年7月13日第二審判決（111年度侵上訴字第12號，起訴
案號：臺灣高雄地方檢察署109年度偵字第20973號），提起上訴
，本院判決如下：
    主  文
上訴駁回。
     理  由
一、按刑事訴訟法第377條規定，上訴於第三審法院，非以判決
    違背法令為理由，不得為之。是提起第三審上訴，應以原判
    決違背法令為理由，係屬法定要件。如果上訴理由書狀並未
    依據卷內訴訟資料，具體指摘原判決不適用何種法則或如何
    適用不當，或所指摘原判決違法情事，顯與法律規定得為第
    三審上訴理由之違法情形，不相適合時，均應認其上訴為違
    背法律上之程式，予以駁回。
二、本件原判決維持第一審論處上訴人賴璽偉犯強制性交罪刑之
    判決，駁回其在第二審之上訴。已詳敘認定犯罪事實所憑證
    據及理由。
三、證人之陳述前後稍有不符或相互間有所歧異，究竟何者為可
    採，事實審法院非不可本於經驗法則，斟酌其他情形，作合
    理之比較，定其取捨。若其基本事實之陳述與真實性無礙時
    ，仍非不得予以採信，非謂一有不符或矛盾，即認全部均為
    不可採信。又被害人縱立於證人地位而為指證及陳述，亦不
    得作為有罪判決之唯一依據，仍應調查其他證據以察其是否
    與事實相符，亦即仍須有補強證據以擔保其指證、陳述之真
    實性，而為通常一般人不致有所懷疑者，始得採為論罪科刑
    之依據。所謂補強證據，係指被害人之陳述本身以外，足以
    證明犯罪事實確具有相當程度真實性之證據，不以證明犯罪
    構成要件之全部事實為必要。無論是直接證據、間接證據，
    或係間接事實之本身即情況證據，祇須與被害人指述具有相
    當關聯性，且與被害人之指證相互印證，綜合判斷，已達於
    使一般之人均不致有所懷疑，得以確信其為真實者，即足當
    之。證人陳述之證言中，關於轉述聽聞自被害人陳述被害經
    過部分，固屬與被害人之陳述具同一性之累積證據，並不具
    補強證據之適格。但作為間接證據、情況證據以論斷被害人
    陳述當時之心理或認知，或是供為證明對該被害人所產生之
    影響者，其待證事實與證人之知覺間有關聯性，則為適格之
    補強證據。至證據之取捨及事實之認定，為事實審法院之職
    權，如其判斷無違經驗法則或論理法則，即不能任意指為違
    法。
四、原判決綜合判斷告訴人AV000-A109220（人別資料詳卷，下
    稱A 女）、證人李○儀（名字詳卷，A女友人）、陳凱翔（「
    MUSE PUB」安全管理人員）之證述、上訴人於第一審之自白
    、卷附現場照片、內政部警政署刑事警察局（下稱刑事警察
    局）鑑定書、現場監視器影像擷取照片、高雄市政府警察局
    苓雅分局成功路派出所（下稱成功路派出所）員警工作紀錄
    簿、長庚醫療財團法人高雄長庚紀念醫院受理疑似性侵害事
    件驗傷光碟及驗傷診斷書等證據，因而認定上訴人有本件強
    制性交犯行。並敘明：李○儀、陳凱翔關於A女跑回「MUSE P
    UB」時之狀態及情緒反應之證言及成功路派出所員警工作紀
    錄簿有關警方到場處理時A女情緒反應之記載，並非與A女之
    陳述具同一性之累積證據，得為A女指證之補強證據；A女有
    關其於上訴人硬要將生殖器插入陰道時掙扎，因摩擦導致撕
    裂傷之證詞，與A女於案發後經醫師驗傷診斷受有會陰部約2
    公分撕裂傷相吻合；上訴人將生殖器插入A女陰道之過程非
    順利，插入時間未久。上訴人前列腺分泌物未殘留A女體內
    或內褲，與常情無違；A女於偵查中關於被帶往「MUSE PUB
    」附近巷內之前，在「MUSE PUB」外騎樓處亦有為上訴人口
    交之證詞，與原審勘驗「MUSE PUB」外騎樓監視器影像光碟
    結果，並無A女為上訴人口交之影像不符。尚無礙於A女指證
    在「MUSE PUB」附近巷內為上訴人口交後遭強制性交之基本
    事實之真實性；上訴人案發後配合「MUSE PUB」安全管理人
    員之指示及員警訊問，與其有無強制性交犯行並無必然關係
    ，不足為有利於上訴人之認定。上訴人所為：只有跟A女接
    吻、愛撫、口交，A女說不想要進行下一步時，就任由A女離
    去，未對A女強制性交之辯解，及其原審辯護人所為：A女會
    陰部撕裂傷痕極細，寬度尚不及0.1公分，應屬類似利器割
    劃造成之傷勢。男性陰莖為無骨骼之軟組織器官，無從造成
    類似利器割劃傷害。且A女內褲斑跡採樣結果顯示陰道周邊
    無任何前列腺分泌物，足證上訴人未曾與A女發生性器間進
    入或接合的性交行為；李○儀、陳凱翔之證述及成功路派出
    所員警工作紀錄簿之記載，屬與A女證詞具同一性之累積證
    據。A女之證述欠缺補強證據；A女於偵查中證稱在騎樓處有
    口交，然騎樓監視器錄影畫面顯示未發生口交，所述不能盡
    信；上訴人案發後坦然配合「MUSE PUB」安全管理人員之指
    示及員警訊問，堪認其未犯罪之辯護意旨，如何不足採信等
    由甚詳。所為論列說明，與卷證資料悉相符合，亦不違背經
    驗、論理法則。
五、上訴人提起第三審上訴，以㈠其未對A女強制性交，係因辯護
    人告以自白犯罪及與A女和解，即可獲得緩刑。其為獲取緩
    刑，早日脫離司法程序，才聽從辯護人建議，承認犯罪，尋
    求和解。嗣驚覺即便與A 女和解，亦無法獲得緩刑，故不再
    違心承認犯罪。原審未探求其改口否認犯罪之原因，僅因其
    曾自白，即認定其有對A女強制性交，有違論理、證據法則
    。㈡李○儀、陳凱翔之證言及成功路派出所員警工作紀錄簿之
    記載，屬與A女之陳述具同一性之累積證據，不得作為A女指
    證之補強證據。且A女哭泣之原因多端，A女之情緒反應是否
    係強制性交創傷所致，須經專業機關或人員鑑定。原審未囑
    託鑑定，逕以上開證言及記載作為A女指證之補強證據，有
    違論理、嚴格證明法則。㈢原判決謂「被告並無法合理解釋
    其與A女為親密之舉至A女離開現場後崩潰大哭間之轉折原因
    」，要求上訴人自證清白，有違舉證責任分配法則。
　　㈣A女會陰部之撕裂傷寬度未及0.1公分，與利器切割之傷勢
　　相似，不可能係男性陰莖摩擦所致，且A 女驗傷前曾返家洗
　　澡，不排除係遭指甲或尖銳物割傷。原判決雖謂「一般會陰
　　部產生撕裂傷之主要原因即為性交時姿勢、施力等不當之摩
　　擦所造成乙情，乃本院職務上所知悉之事項」但未就此事實
　  予上訴人有陳述意見之機會，有違刑事訴訟法第158條之1規
　　定。㈤A女內褲採樣褲底內層斑跡、外陰部棉棒及陰道深部棉
    棒，經刑事警察局以前列腺抗原檢測法檢測結果均呈陰性反
    應。原審未經專業醫療鑑定，即謂上開檢驗結果與常情無違
    ，有違嚴格證明及證據法則。㈥A女係成年人，對口交地點、
    次數，記憶應相當深刻。A女證述在「MUSE PUB」外騎樓幫
    上訴人口交，與該處監視器影像顯示之客觀證據不符。原判
    決逕行除去此部分證述，謂其他證述仍為可採，不但違反經
    驗、論理法則，並有不載理由之違法。㈦上訴人於案發後未
    離開現場，坦然配合陳凱翔之指示及員警之詢問，並無迴避
    。原判決未為有利於上訴人之認定，有違經驗法則等語。
六、惟查：上訴人縱係聽從辯護人建議而自白犯罪，亦無礙於其
    自白之任意性。又依A女將安全褲遺留現場，僅著內衣、內
    褲，抱著洋裝跑回「MUSE PUB」，在門口崩潰大哭，及A女
    不欲與上訴人進一步性交之客觀情狀，足認A女之情緒反應
    與上訴人欲對A女性交有關，顯無囑託專業機關或人員鑑定
    之必要。而原判決謂「被告並無法合理解釋其與A女為親密
    之舉至A女離開現場後崩潰大哭間之轉折原因」，係在說明
    上訴人所辯A女說不想要進行下一步時，就任由A女離去之辯
    詞，並非合理。尚非要求上訴人舉證其無強制性交行為。另
    原審法院縱未就「一般會陰部產生撕裂傷之主要原因即為性
    交時姿勢、施力等不當之摩擦所造成」之職務上所知悉之事
    項，予上訴人陳述意見。除去此部分說明，亦不影響A女會
    陰部約2公分撕裂傷，係上訴人強行將生殖器插入摩擦所致
    ，而非鋭利器物造成之認定。至A女內褲採樣褲底內層斑跡
    、外陰部棉棒及陰道深部棉棒，經刑事警察局以前列腺抗原
    檢測法檢測結果固均呈陰性反應。惟本件依憑A女之指證、
    證人李○儀、陳凱翔關於A女跑回「MUSE PUB」時之狀態及情
    緒反應之證言、上訴人之自白、卷附記載A女會陰部有約2公
    分撕裂傷之驗傷診斷書及現場遺留之A女安全褲等證據，已
    足認定上訴人確有以生殖器插入A女陰道對A女強制性交。此
    部分事證已明，上訴人及其辯護人於原審審判期日，審判長
    問：「尚有何證據請求調查？」時，均答稱：「無。」有審
    判筆錄在卷可查。原審未再為無益之調查，自無違法可言。
    上訴意旨係對原審採證、認事之職權行使、原判決已說明及
    於判決無影響之事項，以自己之說詞或持不同之評價，而為
    事實上之爭辯，俱非適法上訴第三審之理由。
七、依上所述，本件上訴違背法律上之程式，應予駁回。
據上論結，應依刑事訴訟法第395條前段，判決如主文。
中　　華　　民　　國　　111 　年　　11　　月　　9 　　日
                  刑事第六庭審判長法  官  李  英  勇
                                  法  官  鄧  振  球
                                  法  官  洪  兆  隆
                                  法  官  邱  忠  義
                                  法  官  楊  智  勝
本件正本證明與原本無異
                                  書記官
中　　華　　民　　國　　111 　年　　11　　月　　15　　日